臺灣板橋地方法院民事裁定　　　　　　100年度事聲字第181號
聲明異議人
即債 權 人　台北富邦商業銀行股份有限公司
法定代理人　韓蔚廷
代　理　人　蘇啟新
聲明異議人
即債 權 人　萬泰商業銀行股份有限公司
法定代理人　盧正昕
代　理　人　王智仁
聲明異議人　臺灣銀行股份有限公司
法定代理人　張明道
代　理　人　鄭坤德
相　對　人
即債 務 人　夏鳳娥
上列當事人間消費者債務清理事件，聲明異議人對於本院民事執
行處司法事務官於民國100 年4 月27日所為99年度司執消債更字
第133 號認可更生方案裁定聲明異議，本院裁定如下：
    主  文
原裁定廢棄。
    理  由
一、按關於更生或清算之程序，除本條例別有規定外，準用民事
    訴訟法之規定，消費者債務清理條例（下稱消債條例）第15
    條定有明文。次按當事人對於司法事務官處理事件所為之終
    局處分，得於處分送達後10日之不變期間內，以書狀向司法
    事務官提出異議。司法事務官認前項異議有理由時，應另為
    適當之處分；認異議為無理由者，應送請法院裁定之。法院
    認第一項之異議為有理由時，應為適當之裁定；認異議為無
    理由者，應以裁定駁回之，民事訴訟法第240 條之4 第1 至
    3 項亦定有明文。又法院得將更生方案之內容及債務人財產
    及收入狀況報告書通知債權人，命債權人於法院所定期間內
    以書面確答是否同意該方案，逾期不為確答，視為同意；更
    生方案經可決者，法院應為認可與否之裁定。對於第一項認
    可之裁定提起抗告者，以不同意更生方案之債權人為限，復
    分別為消債條例第60條第1 項、第62條第1 項、第4 項所明
    定。再按消債條例第64條第1 項明文，債務人有薪資、執行
    業務所得或其他固定收入，法院認更生方案之條件公允者，
    固得不經債權人會議可決，逕依債務人之聲請或依職權以裁
    定認可更生方案；惟依同條第2 項第3 款之規定，倘依更生
    方案無擔保及無優先權債權受償總額，顯低於依清算程序所
    得受償之總額時，法院不得為該更生方案之認可，此即所謂
    「清算價值維持原則」，其立法乃在鼓勵債務人利用更生程
    序，避免清算程序，無非衡諸更生程序對於債權人較為有利
    ，可使債權人獲得較高之清償額數，而債務人復得以藉更生
    程序獲得重建，倘無擔保及無優先權債權於更生程序所得受
    償之總額，顯低於法院裁定開始更生程序時，依清算程序可
    能受償之總額，即與上開本旨相違，為保障債權人之權益，
    法院自不應逕行認可更生方案，以兼顧債權人之權益。
二、本件聲明異議意旨略以：
  (一)台北富邦商業銀行股份有限公司、臺灣銀行股份有限公司部
    分：保證債務係於保證契約成立時即已發生，核屬消債條例
    第30條所稱之「裁定時之現存額」，自得列入更生方案參與
    清償分配，然原裁定竟以履行附條件之狀態列入，於法實有
    違誤。且倘主債務人於更生方案履行期間均未發生不履行情
    事，而俟更生方案全部履行完畢後，主債務人始發生不履行
    之情事，依消債條例第3 條規定，將使聲明異議人之保證債
    權歸於消滅，以致金融機構辦理授信時為確保債權而徵提保
    證人之意義盡失。遑論，縱將保證債權列入更生方案參與清
    償分配，而經清償完畢後，相對人除當然免責外，復承受債
    權人對於主債務人之債權，對於相對人亦無任何不利之處。
  (二)萬泰商業銀行股份限公司部分：相對人配偶之名下尚有座落
    於新北市○○區○○路之30.26 坪房地，且由房仲業者及內
    政部地政司之交易資訊可知，該區段公寓平均行情約有新臺
    幣（下同）18.52 萬元至22.6萬元之譜，則此不動產價格約
    達560 萬元至683 萬元，而以夫妻剩餘財產分配請求權之精
    神觀之，自應將該項財產平均分配，作為相對人清償能力之
    估算基準。
  (三)為此，爰依民事訴訟法第240 條之4 規定，於法定期間內聲
    明異議，請求廢棄原裁定等語。
三、按消債條例之目的，除賦與債務人重建復甦其經濟生活之機
    會，兼及保障債權人集團性滿足之最大化及公平化，故關於
    消費者債務清理之更生程序制度，更生方案是否合理、可行
    ，應視債務人財產狀況（含現有資力與將來收入來源）、清
    償能力及經濟信用等評估，及考量債權人之受償額度（如「
    清算價持維持原則」－消債條例第64條第2 項第3 款參照）
    ，予以客觀判斷。查本件相對人聲請更生，前經本院裁定開
    始更生程序並命由司法事務官進行更生程序，而相對人所提
    如原裁定附件一所示之更生方案，雖未經已申報無擔保及無
    優先權債權人之可決，惟本院司法事務官以依相對人每月平
    均收入17,400元，於扣除每月應清償金額7,500 元後，僅餘
    9,90 0元供相對人每月生活之用，且該項金額亦未逾內政部
    主計處所公布之99年度新北市每人每月最低生活費10,792元
    之標準，併參照相對人之收入於扣除必要支出後，已全數用
    以清償債務等情，而認相對人所提之更生方案應屬合理、公
    允、適當且可行，並據以認可該更生方案，固非無見。惟查
    ：
  (一)按夫妻未以契約訂立夫妻財產制者，除本法另有規定外，以
    法定財產制，為其夫妻財產制；法定財產制關係消滅時，夫
    或妻現存之婚後財產，扣除婚姻關係存續所負債務後，如有
    剩餘，其雙方剩餘財產之差額，應平均分配。但下列財產不
    在此限：一、因繼承或其他無償取得之財產。二、慰撫金。
    依前項規定，平均分配顯失公平者，法院得調整或免除其分
    配額；夫妻之一方受破產宣告時，其夫妻財產制，當然成為
    分別財產制，民法第1005條、第1030條之1 第1 項、第2 項
    及第1009條分別定有明文。再清算程序實質為破產程序，為
    法定財產制關係消滅原因之一，准否更生方案裁定時，為衡
    量無擔保及無優先權債權受償總額，是否低於法院裁定開始
    更生程序時，依清算程序所得受償之總額，有配偶者即應預
    為剩餘財產之計算，以歸屬清算財團之範圍，即依剩餘財產
    之計算式：婚後財產－婚後負債－因繼承取得之財產－因無
    償取得之財產－慰撫金＝各自之剩餘財產（負數以零計算）
    ；（剩餘財產多者－剩餘財產較少者）÷2 ＝平均分配額（
    剩餘財產少者得向多者請求剩餘財產分配之數額）。是依首
    揭條文，倘依更生方案無擔保及無優先權債權受償總額，顯
    低於依清算程序所得受償之總額時，法院即不得為該更生方
    案之認可，考其立法目的，民法第1030條之1 第1 項規定之
    夫妻剩餘財產分配請求權，該項權利如不屬於清算財團，易
    被利用為脫產之途，顯失公平。
  (二)本件相對人與其配偶永昌係於民國71年12月21日結婚，有
    戶籍謄本附於本院99年度消債更字第134 號更生案卷內可稽
    ，而觀諸相對人配偶永昌之稅務電子閘門財產所得調件明
    細表所示，其名下尚有座落於新北市○○區○○段1093地號
    ，面積為31.29 平方公尺，及其上門牌號碼新北市○○區○
    ○路136 巷13號5 樓之建物，則上開不動產是否為兩人婚後
    所取得？兩人間是否有夫妻財產制之約定？若無約定，而於
    法定財產制關係消滅時，相對人是否有剩餘財產可供分配？
    等因素，均足影響本院司法事務官所為本件認可更生方案裁
    定之合法性，蓋倘上開不動產確係兩人婚後所取得，且兩人
    間亦無夫妻財產制之約定，故於法定財產制關係消滅時，相
    對人因有剩餘財產可供分配，而使相對人無擔保及無優先權
    債權依清算程序可得受償之總額高於依更生方案所得受償之
    總額，本院司法事務官依法即不得逕以裁定認可該更生方案
    ，否則將有違消債條例第64條第2 項第3 款之規範意旨。原
    裁定並未審究於此，即逕為認可更生方案之裁定，確有不當
    ，債權人萬泰商業銀行股份限公司異議意旨指摘此部分為不
    當，依法即屬有據。
四、綜上所述，本院司法事務官並未審究相對人究有無消債條例
    第64條第2 項第3 款之情事，即逕為認可更生方案之裁定，
    係有未當，聲明異議人萬泰商業銀行股份限公司請求廢棄原
    裁定，應認有理由，爰將原裁定廢棄，並發回而由本院司法
    事務官詳加調查後再為適當之處理。另有關債權人台北富邦
    商業銀行股份有限公司、臺灣銀行股份有限公司聲明異議部
    分，原裁定以履行附條件之狀態列入更生方案，並逕予認可
    ，是否與消債條例第30條等相關規定無悖，亦非全無疑義，
    宜請一併予以注意及之，附此敘明。
五、據上論結，本件聲明異議為有理由，爰依消債條例第15條、
    民事訴訟法第240 條之4 第3 項前段，裁定如主文。
中    華    民    國   100    年    10    月    4     日
                  民事第一庭法  官  黃若美
以上正本係照原本作成。
如對本裁定抗告，應於裁定送達後10日內向本院提出抗告狀，並
應繳納抗告裁判費新臺幣1,000 元。
中    華    民    國   100    年    10    月    4     日
                            書記官  高偉庭